臺灣花蓮地方法院民事判決　　　　　　　96年度重訴字第19號
原　　　告　丙○○
　　　　　　　　　　　　5樓
原　　　告　乙○○
　　　　　　　　　　　　5樓
原　　　告　甲○○
　　　　　　　　　　　　號
前列三人共同
訴訟代理人　魏辰州律師
被　　　告　丁○○
訴訟代理人　吳明益律師
複代理人　　林政雄律師
複代理人　　籃健銘律師
列當事人間因被告過失致死等案件，經原告提起刑事附帶民事
訴訟，請求侵權行為損害賠償事件，經本院刑事庭裁定移送前來
（96年度交附民字第3號），本院於中華民國96年10月25日言詞
辯論終結，判決如下：
    主  文
原告之訴及假執行之聲請均駁回。
訴訟費用由原告連帶負擔。
    事  實  及  理  由
一、原告主張：
（一）被告於民國95年9月21日18時許，酒後駕駛車號JD-2217號
      自小客車，行經花蓮縣光復鄉○○○路與建國路二段交叉
      路口時，不慎撞及沿建國路行人穿越道由南向北步行橫越
      台11丙線公路之劉曾寶貴，致劉曾寶貴受有開放性骨折、
      腹內出血、失血休克、顱內挫傷等傷害而死亡。被告因過
      失致死等案件，經檢察官提起公訴，並由本院95年度交易
      字第1號判決有期徒刑8月在案，被告之過失堪稱明確。原
      告丙○○、乙○○為被害人劉曾寶貴之子，原告甲○○為
      劉曾寶貴之母，爰依法提起本訴。
（二）原告等三人分別請求下列之賠償：
    1.原告丙○○部分：
      (1)殯葬費：被害人劉曾寶貴死亡後，原告丙○○為其支出
        之殯葬費，包括在花蓮之喪禮費用新台幣（下同）
        220,800元、在台北之喪禮費用303,500元、靈骨塔位之
        使用費10萬元及管理費21,000元，共計645,300元。
      (2)精神慰撫金：被害人劉曾寶貴為原告丙○○之母，其因
        被告之不法侵害行為而致死，原告丙○○精神上所受之
        創傷，終生難以平復，爰請求精神慰撫金200萬元。
    2.原告乙○○部分：原因同原告丙○○，請求精神慰撫金
      200萬元。
    3.原告甲○○部分：
      (1)扶養損害部分：原告甲○○為被害人劉曾寶貴之母，其
        於9年9月25日生，現年86歲，依內政部統計處台灣地區
        簡易生命表所示，應尚有6歲之餘命，本得依民法第
        1114條規定受被害人劉曾寶貴之扶養。復依行政院主計
        處發布之92年度台灣地區家庭收支調查報告表所示，平
        均每戶每年消費支出666,372元，平均每戶人口為3.53
        人，平均每人每年消費支出為188,774元，如以原告甲○○尚有餘命6歲計算，依霍夫曼計算式扣除中間利息
        計算後，其所受扶養之損害為1,012,654元。
      (2)精神慰撫金：原告甲○○為被害人劉曾寶貴之母，其因
        被告之不法侵害行為而致死，白髮人送黑髮人，原告甲○○精神上所受之創傷至深且鉅，爰請求精神慰撫金
        200萬元。
（三）對被告抗辯所為之陳述：
    1.被害人劉曾寶貴是車禍意外死亡，其子女無法從北部趕至
      花蓮為其舉辦喪禮，所以先由花蓮的親友代辦簡易喪禮後
      再將遺體移至台北辦理正式喪禮，且被害人劉曾寶貴之花
      蓮親屬宗教是天主教，而原告丙○○、乙○○則為民間一
      般之宗教信仰，所以二次依照不同宗教習俗辦理殯葬事宜
      ，沒有重複的問題。
    2.就原告丙○○所支出之殯葬費中，花蓮全福壽葬儀社費用
      明細第1-3項壽衣、往生被、蓋墊靈體布等物，及台北恩
      泰葬儀有限公司費用明細第9、11項壽衣、棺內用品等物
      ，均為我國喪禮習俗上往生者應著之服被；全福壽葬儀社
      費用明細第10-22項，及恩泰葬儀有限公司費用明細第7、
      13、14、19、23項有關之費用，乃往生者遺體運送、保存
      、清潔、入殮之必要費用；全福壽葬儀社費用明細第4-9
      項及恩泰葬儀有限公司費用明細第1-6、9、10、12、15-1
      8、20-22、24項，乃依宗教習俗為往生者布置告別式場、
      辦理告別儀式所必須，均為我國現今宗教習俗上辦理殯葬
      事宜之通常支出項目，自屬必要之殯葬費用。
（四）綜上所述，爰依民法第184條第1項前段、第191條之2前段
      、第192條、第194條及刑事訴訟法第487條規定，請求被
      告賠償。並聲明：(1)被告應給付原告丙○○2,645,300元
      ，及自起訴狀繕本送達翌日即96年2月9日起至清償日止，
      按年息百分之5計算之利息。(2)被告應給付原告乙○○200
      萬元，及自起訴狀繕本送達翌日即96年2 月9日起至清償
      日止，按年息百分之5計算之利息。(3)被告應給付原告甲○○3,012,654元，及自起訴狀送達翌日即96年2月9日起
      至清償日止，按年息5％計算之利息。(4)前三項之聲明願
      供擔保，請准宣告假執行。
二、被告對於因被告之過失致發生系爭車禍造成被害人劉曾寶貴
    死亡之事實並不爭執，然辯稱：
（一）對原告三人各自請求200萬元之精神慰撫金，似屬過高，
      懇請本院審酌兩造之身分、地位、經濟狀況、過失程度及
      所受痛苦等情，就原告此部分之請求予以酌減。
（二）原告分別於花蓮及台北為被害人舉辦喪禮，而於花蓮全福
      壽葬儀社及台北恩泰葬儀有限公司所各自開立之治喪禮明
      細單中，其列載之項目名稱多有相同，且或非屬必要費用
      ，又核無必要對被害人劉曾寶貴之喪禮，分別依照不同之
      宗教習慣辦理二次，茲對原告丙○○請求之殯葬費個別項
      目抗辯如下：
    1.就被害人劉曾寶貴在花蓮之喪禮費用，除往生被、蓋墊靈
      體布二項金額認為非必要費用外，其餘均不爭執。
    2.就被害人劉曾寶貴在台北之喪禮費用，除火葬相關費用即
      如本院卷第74頁明細第5、6、12、16項不爭執外，其他項
      目均主張非必要費用。
    3.就靈骨塔位之使用費、管理費主張並不屬於殯葬之必要費
      用，因為骨灰不一定要擺在靈骨塔。
（三）並聲明：(1)原告之訴駁回。(2)如受不利判決，願供擔保，
      免為假執行。
三、兩造協議簡化爭點如下，並有相關證據附卷可查，自堪信為
    真實：
（一）兩造不爭執事項：
    1.被告丁○○於民國95年9月21日18時15分許，駕駛車牌號
      碼JD─2217號自小客車，行經花蓮縣光復鄉○○○路與建
      國路2段交岔路口處時，撞及沿建國路行人穿越道由南向
      北步行橫越台11丙線公路之劉曾寶貴，致劉曾寶貴受有多
      重創傷、開放性骨折、腹內出血、失血休克、顱內挫傷而
      死亡。
    2.劉曾寶貴之繼承人分別為其母即原告甲○○（9年9月25日
      生）、其子即原告丙○○（55年4月26日生）、乙○○（
      57年4月28日生）。
    3.被告丁○○因系爭車禍事故經本院96年度交易字第1號、
      台灣高等法院花蓮分院96年度交上易字第7號過失致死等
      罪名判決有罪確定。
    4.原告丙○○為劉曾寶貴支出殯葬費用共計645,300元。
    5.原告因系爭車禍已領取第三人強制責任險及被告之賠償金
      額共計2,500,000元。
    6.依內政部統計處94年台灣地區簡易生命表所示，原告甲○○尚有6年之餘命，其法定扶養義務人除劉曾寶貴外，尚
      有曾天寶、曾萬億、楊秀玉及曾振農。兩造同意甲○○之
      扶養費用以行政院主計處發布之92年度台灣地區家庭收支
      調查報告表之消費支出每人每年188,774元計算。則甲○○得對被告請求之扶養費用為202,531元（0000000÷5=
      202531）。
    7.依國稅局函覆之兩造之全國財產稅總歸戶財產查詢清單、
      綜合所得稅各類所得資料清單所示，原告甲○○無所得，
      名下亦無財產；原告丙○○名下有房屋1筆、田地1筆、建
      地2筆，94年及95年申報之所得分別為98,874元、308,619
      元；原告乙○○名下有房屋1筆、田地1筆、建地2筆，94
      年及95年申報之所得分別為103,323元、177,200元；被告
      丁○○名下有房屋1筆、旱地2筆、建地1筆，94年及95年
      申報之所得分別為575,775元、601,588元。
（二）本件爭點限縮如下：
    1.原告乙○○所支付之殯葬費用是否均屬必要費用？其得請
      求之必要殯葬費用為多少？
    2.原告三人請求之慰撫金分別應以多少為合理？
四、本院之判斷：
（一）按因故意或過失，不法侵害他人之權利者，負損害賠償責
      任；不法侵害他人致死者，對於支出醫療及增加生活上需
      要之費用或殯葬費之人，亦應負損害賠償責任；被害人對
      於第三人負有法定扶養義務者，加害人對於該第三人亦應
      負損害賠償責任；不法侵害他人致死者，被害人之父、母
      、子、女及配偶，雖非財產上之損害，亦得請求賠償相當
      之金額，民法第184條第1項前段、第192條第1項、第2項
      、第194條分別定有明文。本件被告對本件車禍之發生，
      既有過失，而被害人劉曾寶貴因此車禍受傷而不治死亡，
      業經本院依職權調閱本院96年度交易字第1號、台灣高等
      法院花蓮分院96年度交上易字第7號刑事案卷查證屬實，
      被告並因此經法院判處有期徒刑8個月確定在案之事實，
      為兩造所不爭執，且有判決書各一份在卷可按，則被告之
      過失行為與劉曾寶貴之死亡間顯有相當因果關係，依前開
      規定，被告自應負損害賠償責任。又被害人劉曾寶貴之繼
      承人分別為其母即原告甲○○、其子即原告丙○○、乙○○之事實，，有戶籍謄本在卷可稽，並為兩造所不爭執，
      是依上述規定，原告自得依侵權行為之法律關係，請求被
      告賠償財產上及非財產上損害。爰就原告三人分別請求之
      各項金額，審酌如下：
    1.殯葬費用：原告丙○○主張其支出殯葬費用為645,300元
      ，並提出台北市恩泰葬儀有限公司治喪明細單、全福壽葬
      儀社明細表、發票收據，及北海福座納骨寶塔安厝證明書
      、北海公園墓地管理費收據、靈骨塔位之使用費（見附民
      卷第8-21頁、本院卷第37、74頁）等為證，被告對被害人
      劉曾寶貴在花蓮之殯葬費用，除往生被、蓋墊靈體布二項
      金額認為非必要費用外，對其餘217,300元之支出應屬必
      要費用並不爭執（計算式：000000-0000-000=217300）；
      對在台北之殯葬費用，除火化專用棺、骨灰罐、扶柩人員
      費用、代辦租用火葬爐、禮堂、冷氣等共計710,000元（
      即本院卷第74頁明細第5、6、12、16項，計算式：30000
      +30000+6000+5000=710000）費用認為係火葬所必要之費
      用而不爭執外，對其他項目之支出則主張均非必要費用；
      至對於靈骨塔位之使用費10萬元及管理費21,000元，則辯
      稱均非屬必要費用等語。是除被告不爭執之殯葬費
      288,300元（計算式：217300+71000=288300）外，茲就被
      告爭執之項目審酌如下：
    1.往生被、蓋墊靈體布、靈骨塔位之使用費及管理費：查往
      生被及蓋墊靈體布為原告在花蓮為被告劉曾寶貴舉行之喪
      禮中，為往生者覆蓋靈體之用，而被害人劉曾寶貴採取火
      化之儀式後，往生者家屬購買靈骨塔位以供日後前往祭拜
      悼念，經核為民間宗教信仰追終悼念儀式且合於風俗，係
      屬殯葬之必要費用，原告丙○○為此請求124,500元之費
      用（計算式：3000+500+100000+21000=124500），應予准
      許。
    2.又原告丙○○主張花蓮、台北親友之宗教信仰不同，故有
      分別於花蓮、台北舉辦不同宗教儀式之喪禮之必要等語，
      惟依一般社會禮俗，為往生者舉辦一次喪禮已足表對其死
      亡之哀悼與紀念，原告基於其參加喪禮之方便性與宗教考
      量而舉辦二次喪禮，實難認為必要，且觀之原告因舉辦二
      次喪禮致支出項目如運送遺體、式場布置費用、壽衣、遺
      體更衣及化妝梳理等費用均因此而重複支出，二次喪禮總
      計之費用亦超出一般喪禮之合理費用，是被告辯稱第二次
      於台北舉行之喪葬費用除因火葬而必要支出之火化專用棺
      、骨灰罐、扶柩人員費用、代辦租用火葬爐等費用外，其
      餘均非屬必要等語，應屬可採，故原告於台北舉辦之喪禮
      費用於前述被告不爭執之710,000元外，其餘支出自難認
      係屬殯葬禮俗必要之花費，不應准許。
    3.綜上，原告丙○○請求被告賠償殯葬費於412,800元範圍
      內（計算式：288300+124500=412800），為有理由，應予
      准許，逾此範圍之請求，即屬無據。
（二）扶養費用：原告甲○○尚有6年之餘命，其法定扶養義務
      人除被害人劉曾寶貴外，尚有曾天寶、曾萬億、楊秀玉及
      曾振農。以行政院主計處發布之92年度台灣地區家庭收支
      調查報告表之消費支出每人每年188,774元計算。則甲○○得對被告請求之扶養費用為202,531元之事實，為兩造
      所不爭執，自應予准許。
（三）精神慰撫金：原告丙○○、乙○○為被害人劉曾寶貴之子
      ，原告甲○○為劉曾寶貴之母，而劉曾寶貴因被告之過失
      行為致死，渠等三人精神上受有痛苦，自不待言，則原告
      得請求被告賠償非財產上之損害，應無疑義。按人格權所
      受侵害及精神痛苦之程度，既無任何客觀標準可資為據，
      即應斟酌雙方身分、地位與加害程度，及其他各種情形核
      定相當之數額（最高法院51年台上字第223號判例參照）
      。本院審酌原告甲○○名下並無所得及財產；原告丙○○
      名下有房屋1筆、田地1筆、建地2筆，94年及95年申報之
      所得分別為98,874元、308,619元；原告乙○○名下有房
      屋1筆、田地1筆、建地2筆，94年及95年申報之所得分別
      為103,323元、177,200元；被告丁○○名下有房屋1筆、
      旱地2筆、建地1筆，94年及95年申報之所得分別為
      575,775元、601,588元（詳本院卷第41-56頁國稅局函覆
      之兩造財產歸屬資料清單及年度綜合所得稅各類所得資料
      清單）等情，兼衡及被告於肇事後旋報警處理，主動向前
      往處理員警自首並坦承肇事而接受審判，且已賠償原告
      250萬元，對原告等人所受傷痛已有相當程度之撫慰，以
      及兩造身分、地位、經濟能力等一切情狀，認原告三人求
      被告給付精神上之損害賠償各60萬元，應屬適當，原告在
      此範圍內之請求為有理由，逾此範圍之部分，即屬無據。
五、綜上，原告三人可向被告請求之損害賠償分別為：原告丙○○1,012,800元（計算式412800+600000=0000000）、原告乙○○60萬元、原告甲○○802,531元（計算式202531+
    600000=802531）。又原告因系爭車禍已領取第三人強制責
    任險及被告之賠償金額共計2,500,000元之事實，為兩造所
    不爭執，自應自上述向被告請求之賠償金額中扣除，惟原告
    三人得向被告請求之金額共計2,415,331元（0000000+60000
    0+ 802531=0000000），渠等已領取之賠償金額顯大於本件
    原告得請求之金額，是經扣抵後原告實不得再向被告請求賠
    償。
六、從而，原告三人本於民法第184條第1項前段、第191條之2前
    段、第192條、第194條規定，請求被告負損害賠償責任，即
    無理由，應予駁回。原告之訴既經駁回，其假執行之聲請亦
    無依據，應併予駁回。
七、本件事證已臻明確，兩造其餘攻擊防禦方法與舉證，均無礙
    勝負判斷，爰不一一論列，附此敘明。
八、據上論結，本件原告之訴為無理由，依民事訴訟法第78條、
    第85條第1項前段，判決如主文。
中　　華　　民　　國　　96　　年　　11　　月　　14　　日
                           臺灣花蓮地方法院民事庭
                               法    　官  陳雅敏
列正本係照原本作上成。
如不服本判決，應於送達後20日內，向本院提出上訴狀並表明上
訴理由，如於本判決宣示後送達前提起上訴者，應於判決送達20
日內補提上訴理由書(須附繕本)。
如對本判決上訴，須於判決送達後20日內向本院提出上訴狀
中　　華　　民　　國　　96　　年　　11　　月　　14　　日
                    　        　法院書記官　邱鴻志
